【裁判字號】    86,再簡上,2
【裁判日期】    891026
【裁判案由】    再審之訴
【裁判全文】
臺灣臺北地方法院民事判決  八十六年度再簡上字第二號
    上  訴  人  乙○○
    訴訟代理人  陳  明  律師
    被  上訴人  甲○○  住台北市○○○路○段十三巷十六號一樓
    訴訟代理人  郭宏義  律師
右當事人間請求再審之訴事件，上訴人對於中華民國八十六年五月六日本院台北簡易
庭八十五年度北再簡字第四號第一審判決提起上訴，本院判決如左：
    主    文
原判決廢棄。
右廢棄部分被上訴人在第一審再審之訴駁回。
第一、二審再審訴訟費用由被上訴人負擔。
    事    實
甲、上訴人方面：
    一、聲明：如主文所示。
    二、陳述：除與原審判決書所載者相同茲予引用外，補稱：
        (一)本件兩造間租賃契約之範圍，僅台北市○○路○段一三七號二樓之二。
          １按一般房屋租賃契約，關於租賃標的均記載房屋之門牌號碼，此為社會
            之常情，被上訴人甲○○主張租賃標的記載有誤，正確記載應為台北市
            ○○路○段一三七號二樓「全部」，自應就此負舉證責任。實則該記載
            確實有誤，正確記載應為「台北市○○路○段一三七號二樓之二」。此
            一事實，業迭經證人買華冠、楊謝蓋於前審及一審中，證述詳甚，另當
            時書寫前述契約之傅士榮亦於本件審理中，結證甚詳。且該棟建築是屬
            辦公大樓，第二層樓編有三個門牌，分別是一三七號二樓、一三七號二
            樓之一及一三七號二樓之二，該門牌早於六十五年十一月五日即編訂，
            有門牌證明書二紙附卷可稽。該樓層既有三個門牌，茍當初雙方租賃標
            的為第二層樓全部，必會將「二樓」、「二樓之一」、「二樓之二」三
            門牌一一列舉，至少也會加註二樓「全部」，絕不會僅載「二樓」兩字
            。而二樓本號面積一九六．一五平方公尺、二樓之二面積二四四．三四
            平方公尺，二樓本號之面積尚較二樓之二少四八．一九平方公尺，茍如
            被上訴人所主張租賃標的為二樓，則上訴人乙○○僅須交付面積較小之
            本號即可，何須交付較大之二樓之二並再以契約書予以改正？
          ２被上訴人絕不可能付三間房屋之租金，而僅使用其中一間，毫無異議：
            (1)該第二層樓有三門牌已如前述，門牌並釘在每戶門口，被上訴人於承
              租之前曾先來看屋，此亦為被上訴人所不爭，故雙方交屋時，絕不致發
              生錯誤。且簽約後，被上訴人並一次開出面額新台幣（下同）二十萬
              之租金支票十二張及押金現金六十萬及面額二十萬之支票三張與上訴
              人，並支付前後累計十個月份之租金而毫未異議。不僅如此，在承租
              期間，被上訴人尚多次因帳戶內存款不足與上訴人換票，茍上訴人未
              將剩餘二屋交付占有，被上訴人何以仍願簽發新票？何以不在前述附
              件上加註？
            (2)被上訴人更於八十二年八月一日以其公司之用紙，寫信向上訴人道歉
              ，其內容謂「楊兄：八月四日的票款，和律師商量後，已經將全部金
              額存入，並已辦妥止付！希望您能將票子抽出或停止存入！要不然半
              年內這些票子是無法兌現的。很遺憾我必須這麼做，原本希望彼此能
              維持良好的關係，可是您在各方面的配合實在令人無法茍同。現在只
              希望事情解決後，還能做個朋友。房客甲○○筆于八十二年八月一日
              」其內容非但無一語談及所謂「二間」承租建物尚未交付，且更一再
              表示「遺憾」，表示「希望彼此能維持良好關係」，茍被上訴人確承
              租三間只受領一間，其焉可能於請教律師後，不請求、不起訴，僅以
              退票抗議，更欲「維持良好關係？」此顯然大違常情。且被上訴人簽
              發用以支付房租之票據，均為以上訴人為受款人禁止背書轉讓之平行
              線支票，茍確尚有二屋未受領，其請教律師，則律師必告以可以「假
              處分」凍結票款之兌現，無須以退票而使其所謂「債信」受損。且三
              間房屋僅交一間，依所受領房屋與租金比例，則其所付之租金，早已
              超過應付之租金，以被上訴人之精明，焉可能願再換票？更進而給付
              上訴人之遲延利息？
          ３上訴人自七十七年四月十九日起即在台北市○○路○段一三七號二樓執
            行牙醫業務，迄今猶然，從未申請停業、休業、遷移或退會，有台北市
            牙醫師公會八十五年七月九日北市牙醫良字第二九九號證明書可稽，被
            上訴人謂上訴人於締約時告以其將停業做高爾夫球生意云云，純屬無稽
            之談。
          ４上訴人經營之牙科診所，規模宏大，且基於永續經營之理念，設有牙科
            診療椅八座、Ｘ光室、消毒室、器材室、技工室，全部器材設備之設置
            費用高達千餘萬。另由於牙醫設備之特殊性，每一診療椅均須接通高壓
            排氣管及排水管，就Ｘ光室而言，為防止幅射線外洩，牆面均須以重鉛
            隔離，該Ｘ光機更所費不貲，且全部設備均固定於建物上，如欲遷移除
            工程耗大費時甚外，前述設備勢必受損，焉可能將之租予被上訴人作為
            傳播公司之用？
          ５該一三七號二樓建物有侵用到隔壁棟一二五號二樓之一建物，且彼此相
            通，有勘驗筆錄在卷可稽。此乃因一三七號二樓及一二五號二樓之一均
            屬上訴人所有，故將該二建物予以打通。一三七號二樓作為診所，一二
            五號二樓之一則作住家之用，二者隔間牆則予以打通，以便往來。是該
            該二建物，實已合而為一，亦不可能強予分割，將診所部分單獨租予被
            上訴人。
          ６上訴人之診所從未遷址，且住家即在隔壁已如前述，茍其確係將二樓整
            層租予被上訴人，而僅交付二樓之二，雙方既毗鄰而居，被上訴人又在
            一牆之二樓本號開業，被上訴人必天天前往催促交屋，以牙醫工作所需
            之安寧及專業性，上訴人必不堪其擾，何能迄今猶在該址執業？又何以
            被上訴人甘願付三棟建物之房租卻僅使用一棟，且一住近年餘從未催索
            異議！此在在均足證兩造租約之標的僅一三七號二樓之二。
          ７另一三七號二樓之一原所有人為王李惠如，八十四年四月十二日出售與
            訴外人王清秀、張清勝，有建物謄本在卷可稽。我國不動產登記採公示
            主義，任何人均得閱覽。被上訴人一申請謄本即可知悉，上訴人既非所
            有人，憑何權源可將該建物一併租予被上訴人？
        (二)被上訴人絕不可能以每月二十萬元之租金，租得一三七號二樓「全層」近
          二００坪之建物：
          １系爭建物，經台灣台北地方法院簡易庭送鑑定，結果，八十一年每月租
            每坪已高達一千八百五十元，茍全層出租，租金至少不低於三萬六千二
            百十九元，被上訴人何能以二十萬元之價格承租全層？
          ２上訴人自八十三年十一月十六日起將系爭一三七號二樓之二出租與訴外
            外人韓康經營之正德興餐廳，月租二十二萬五千元，有租賃契約書及扣
            繳憑單足證。足見上訴人於八十一年間，確係以月租二十萬元，將以一
            三七號二樓之二租予被上訴人。
        (三)茲說明上訴人折讓予被上訴人一三七號二樓之二設備如左：
          １供面積九０坪使用之三００噸中央空調系統，價值五十五至六十萬元。
          ２供全屋內使用之音響系統，含主機及音箱，總價十至十五萬元。
          ３電話主機系統。
          ４專用舍影棚二間、衣櫃。
          ５裝潢部分，單二樓之二進口大廳之三０坪大理石，造價即高達六十萬元
            ，全屋裝潢費用高達三百萬元。
        (四)上訴人早已依約將租賃標的物一三七號二樓之二及屋內之折讓設備，點交
          予被上訴人占有使用，被上訴人亦無異議，足證二造租賃標的物係在一三
          七號二樓之二。
          １前述租賃標的物及設備點交之事實，有證人買華冠足以證明。
          ２雙方點交清楚後，被上訴人並簽下如被上證四、五號之書證交上訴人收
            執。
          ３一三七號二樓之一為訴外人王李惠如所有，上訴人如何能將該屋內屬於
            他人設備，折讓予被上訴人？
        (五)證人林建文、李承達於前審之證詞，不具證據能力，應無採信之價值：
          １證人林建文案發時，於被上訴人公司任職，其證詞難免偏頗被上訴人，
            是其真實性已非無疑。且其於前審法官訊問時，已坦承「甲○○、乙○
            ○簽租賃契約時，伊不在場」其係直到被上訴人承租並使用租賃物四個
            月之後（租期始於八十一年八月五日）即八十一年十二月才在場，且係
            在場與聞雙方「協調二００坪的範圍，且在住宅區能否變更的問題」所
            謂二００坪所指為何？何謂住宅區變更？與本案何關？且當時被上訴人
            搬入一三七號二樓之二已達五月，茍如被上訴人所言，其承租三樓全層
            而上訴人僅交付二樓之二，雙方焉有可能還平心靜氣坐下來大談住宅區
            變更？足見其證詞純係臨訟勾串。至於二造租約係二樓全部，林建文亦
            自承：「是甲○○告訴我的」，此原係傳聞證據不具證據能力。然其又
            證稱：「甲○○告訴我隔壁二樓說要買下來才租給我們」只此一言，即
            可證被上訴人所謂承租二樓全層不實。蓋被上訴人既於簽約前早知二樓
            之一非上訴人所有，必待上訴人購下後才出租予其使用，則其何以願於
            明知上訴人尚未購得二樓之一情形下一次簽發十二個月之全部租金支票
            ？
          ２至於證人李承達謂其於簽約時在場，然亦承認「我未見契約內容」當法
            官問：「租金為何？時期為何？」並均答以：「我不知道」法官在問：
            「是否有聽到二樓全層？」時，其更答以：「我只聽到二百坪左右」試
            問：證人既不知租期、不知租金、不知租約內容，只聽見：「二百坪左
            右」一句，如此證詞，何能作為二造租賃範圍之認定依據？是李承達之
            證詞亦不足採信。
        (六)本件系爭房屋坐落台北市最繁榮熱鬧之東區仁愛圓環旁、仁愛路安和路口
          ，俗稱「三角窗」之地王，上訴人絕不可能以二十萬元之賤價出租此二
          ００坪黃金地段之建物。
        (七)另被上訴人一再以上訴人涉有偽造文書罪嫌，作為攻擊口實，然姑不論該
          案就被上訴人親筆之簽名，因可供鑑定之對照檢體不足，致鑑定機關作出
          不正確之判斷（此觀乎總統當選人陳水扁簽名之鑑定，至今尚無定論，即
          可知鑑定結果之不可靠），縱該鑑定為刑事判決所採，而為上訴人不利之
          判決，然該案一、二審判決均一致認定：「台北市○○路○段一三七號第
          二層樓房屋，其編有一三七號二樓、一三七號二樓之一、一三七號二樓之
          二等三個門牌號碼，彼此未互相打通及客戶使用情形自屬明瞭，加以兩造
          所訂之契約並未明白記載一三七號二樓之一、一三七號二樓之二房屋亦為
          被告所有，且一三七號二樓係由被告多年來執業牙科診所使用，被告所稱
          該屋不可能出租，而係契約筆誤漏寫『之二』二字尚屬可信」，此有臺灣
          臺北地方法院八十三年度自字第七三六號判決、臺灣高等法院八十四年度
          上訴字第六三九號判決在卷可查，此亦足證本件租賃範圍，僅限於一三七
          號二樓之二。
        (八)被上訴人於本案審理過程中，一再指稱：「本件兩造於簽訂租賃契約前，
          上訴人曾出示建物所有權狀影本三張，其上之門牌號碼分別為仁愛路四段
          一三七號二樓、二樓之一、二樓之二，所有權人均為乙○○，使上訴人不
          疑，而簽訂本件契約。熟料，上訴人於簽立租約，並收取一年份之租金、
          押租金、設備折讓金後僅交付門牌一三七號二樓之之二，而其餘部份均未
          交付予被上訴人使用，被上訴人經查始知受騙，蓋台北市○○路○段一三
          七號二樓之一並非上訴人所有．．．」，並以之作為侵權行為請求權之依
          據。此項主張顯然與其於一審所舉證人林建文之證詞全然矛盾，蓋林某之
          證詞謂：「甲○○告訴我隔壁二樓說要買下來才租給我們」被上訴人既謂
          上訴人拿出偽造之權狀向其詐取租金，何以又告訴其員工林建文向被上訴
          人承諾將來買下後，再出租予被上訴人？此前後全然矛盾之事實，恰足證
          明被上訴人侵權行為主張不實及證人林建文之證詞亦不可採。
    三、證據：援用原審之立證方法外，提出臺灣高等法院八十四年度上字第一四八
        一號判決書、最高法院八十五年度台上字第二六七四號判決書、診所開業執
        照、名片、臺灣高等法院八十五年度上更(一)字第二二號判決書，並聲請訊問
        證人傅士容、俞麗文，復聲請本院勘驗系爭房屋。
乙、上訴人方面：
    一、聲明：駁回上訴。
    二、陳述：除與原審判決書所載者相同茲予引用外，補稱：
        (一)再審原因：
          １兩造於八十一年七月廿日簽立房屋租賃契約書，由被上訴人向上訴人承
            租台北市○○路○段一三七號二樓全層，共一九五．七四坪，雙方除約
            定租金每月二十萬元外，另地價稅、房屋稅、綜合所得稅等副租金由承
            租人負擔（其金額每月共約四萬五千六百八十六元），總計被上訴人每
            月應支付二十四萬五千六百八十六元，一年十二月個一付，押租金一百
            二十萬元，租期自八十一年八月五日起六年，上訴人並將上開房屋之裝
            潢、冷氣、電話、音響、電視等設備以一百五十萬元折讓與被上訴人。
          ２詎料被上人於依約交付一年份租金二百四十萬元、押租金一百二十萬元
            、設備折讓金一百四十三萬元後，上訴人僅交付「一三七號二樓之二」
            與被上訴人使用，對應交付之其他部分，上訴人均一再拖延，被上訴人
            不得已只得不給付第二年租金，以行使同時履行抗辯，本件上訴人本應
            負債務不履行等法律責任，但其反以被上訴人違約不支付第二年租金為
            藉口，向前審提出被上訴人應遷讓房屋訴訟，並在訴訟中偽造及行使八
            十二年八月十一日契約書，內載兩造承認原租約之租賃範圍「漏寫之二
            」二字，使前審陷於錯誤之心證，而為被上訴人敗訴判決。被上訴人不
            得已於八十三年八月將系爭房屋交還上訴人，並向法院提出刑事告訴，
            嗣上訴人經判刑確定。
          ３前審八十二年度北簡民字第七五八七號據以為判決之唯一基礎「八十二
            年八月十一日契約書」業經刑事判決確定係偽造之文書，而「證人買華
            冠之證言」乃附和上開偽造之契約書所勾串，自亦不實，故前審依此所
            為上訴人勝訴之判決，其結論即失其附麗而非正確，被上訴人爰依法提
            起本件再審之訴。
        (二)兩造租賃之標的為「一三七號二樓全樓」，上訴人並未交付全部租賃標的
          物，被上訴人自得就租金等行使同時履行抗辯，上訴人無終止本件契約之
          權利：
          １本件應以「租賃契約」作為認定租賃範圍之主要依據：
            兩造所爭執者，乃租賃之範圍。按契約之成立，須訂約之雙方要約與承
            諾互相一致，是以審究本件租賃範圍時，應以兩造所簽訂原租賃契約上
            之文字作為解釋意思表示之基礎，蓋租賃契約乃雙方訂約時意思表示之
            書面證據，捨此即不足以明事實真相，尤其租賃之標的範圍乃租賃契約
            最重要之事項，訂約時均會再三留意，文字上絕少有漏寫之可能，自不
            容上訴人捨契約文字而片面主張「漏寫之二」以任意加工契約作為歪曲
            事實之藉口。
          ２本件租賃標的為一三七號二樓全層：
            (1)依契約第一條就租賃標的已具體表示：「使用範圍台北市○○路○段
              一三七號二樓」即稱使用範圍而非稱門牌號碼者，顯見雙方訂約時以
              一三七號二樓全層作為租賃標的，自不容上訴人嗣後在門牌號碼上作
              文章以圖混淆，蓋如係指門牌號碼，上訴人應交付者乃一三七號二樓
              執業牙科部分，然未見於本案，尤其上訴人竟以偽造文書之方式表示
              被上訴人承認漏寫「之二」二字云云，然該文書既已鑑定係屬偽造，
              「漏寫之二」乙事，自屬虛偽無疑。
            (2)證人李承達、林建文之證言可證：
              證人李承達於臺灣高等法院八十四年度上字第一四八一號八十四年
                十二月十九日審理時明白證稱：「問：簽約時是否在場？答：在場
                。問：租約範圍為何？答：我未見契約內容，但有聽到他們二人之
                談話內容是說租二百坪左右打通，他們談好了之後才簽約．．．」
                ，上訴人證於臺灣臺北地方法院八十三年度訴字第一三八０號八十
                三年八月九日及臺灣高等法院八十四年度上字第六三九號刑事案件
                審理中均表示：「．．．細節我不清楚僅聽到二百坪打通，楊先生
                準備從事高爾夫球生意。」
              證人林建文於臺灣高等法院八十四年度上字第一四八一號案件八十
                四年十二月十九日證稱：「問；那你何時在場？答：我在八十一年
                十二月在場，他們二人在協調時，協調二百坪的範圍時，且是住宅
                區能否變更的問題．．．問：他們二人簽約之內容含那些？答：甘
                詔允在十二月時曾告訴我租的是二樓全部．．．」，其於臺灣臺北
                地方法院八十三年度自字第七三六號刑事案件中亦證稱：「．．．
                我僅知道八十一年十月甘先生告知他在該處租得二百坪房子，他有
                拿給我．．．之後我與甘先生去找楊先生．．．他是願意將二樓全
                部交給我們，他說二樓有一部分不是他的，要買下來再全部交給我
                們，說話時態度很好。」
            ３兩造既對租賃範圍有所爭執，可由客觀之市價來推測合理之租賃範圍
              。依八十三年五月廿八日自由時報之房地產報導，載明台北市○○路
              八十一年之租金行情為每坪八百元至一千元左右。另被上訴人委託陽
              昇房屋仲介有限公司就系爭房屋所作之租金評估為每坪一千元至一千
              一百元。但如依上訴人之主張租賃標的僅為二樓之二，每坪每月之租
              金竟高達二千八百四十二元，與市價每坪一千元顯不相當，被上訴人
              怎可能用高於市價二倍半將近三倍之價格去承租房屋，由此可見上訴
              人所指租賃標僅有一三七號二樓之二，並非事實。被上訴人於簽訂本
              件租約時，係向上訴人承租二樓全部共一九五．七四坪，月租二十四
              萬五千六百八十六元，依此換算每坪每月租金為一千二百五十五元，
              核與市價相當，更足證明本件承租範圍一三七號二樓全部。
            ４由契約中所約定之折讓金一百五十萬元，即可證明租賃範圍乃一三七
              號二樓全層：
              (1)兩造租約約定：「承租房屋內之冷氣、電話、音響、電視、裝璜（
                不包括設備、家俱等可移動物）折讓壹佰伍拾萬元正。」其中裝璜
                部分，不包括設備，所謂「設備」顯然係指牙科設備而言，惟上訴
                人於刑事庭，另案民事庭及本件共歷經至少三年半之審理，在被上
                訴人一再質疑下，均未能列出可供審酌之折讓明細，以說明究有何
                裝璜器物可折讓一百五十萬元之高價，今上訴人突於八十六年八月
                六日之書狀中，第一次列出所謂大理石設備稱高達三百萬云云者，
                全與事實不符，被上訴人否認之。
              (2)本件租約所定上開折讓條款，上訴人曾將三支電話「000000
                0」、「0000000」、「0000000」過戶與被上訴人
                ，惟八十一年間每支電話買賣價格為六千元，三支不過一萬八千元
                而已，如本件租賃標的之範圍僅為一三七號二樓之二，絕不可能其
                內之裝璜、冷氣可折讓一百五十萬元之高價，由此折讓書之約定，
                可證本件租賃範圍乃一三七號二樓全層。
              (3)上訴人於本件契約簽訂後，就上訴人所交付之一三七號二樓之二，
                並非使用折讓之舊裝璜，而係因業務需要重新裝璜，共花費一百萬
                八千九百七十六元。由此可證，上訴人怎可能花用一百五十萬元之
                高價去折讓一三七號二樓之二內，本來就不準備使用之裝璜，然後
                打掉再花費一百萬元重新去裝璜使用，顯見一百五十萬元之折讓費
                係指一百三十七號全層之裝璜而言。又系爭房屋之屋齡當時已十六
                年以上，所有裝璜均已陳舊，如僅一三七號二樓之二，怎可能折讓
                如此高價，況被上訴人重新裝璜僅花用一百萬元左右，那有舊裝璜
                比新裝璜還貴之理。
            ５如當初雙方簽約時，租賃標的物僅一三七號二樓之二，則上訴人自可
              依契約合法主張並行使權利，怎會去偽造「被上訴人承認漏寫之二」
              二字之文書而干冒法紀，蓋依經驗法則一個合法行為其行為人，根本
              不會以另一違法行為來證明，本件上訴人之所以大費週章偽造文書者
              ，其目的顯然在掩飾其所為之詐欺犯行，並意圖不法得財，由此更可
              證明本件租賃標的範圍乃一三七號二樓全部。
        (三)由原審函送中華徵信所就本件租金之鑑定，更可證明兩造租賃標的乃一三
          七號二樓全層：
          １中華徵信所租金之鑑定，未考慮本件契約下列有關影響租金之因素，其
            表面之結論，尚非完全符合實情，應再依契約為適當之調整：
            (1)中華徵信所就鑑定之結論表示：「本公司由標的物區位、建築物新舊
              程序、結構、裝璜、管理、主管機關登記用途及鄰近租金行情等因素
              考量，評估民國八十一年七月廿日勘估標的大樓準層之每月租金為一
              ０五０元一坪，又由市場比較法及樓層效用比估算勘估標的之每月租
              金為一八五０元一坪。」
            (2)惟該鑑定之內容表示影響本件租金評估之因素有付租方式、不動產面
              積、附屬設備是否齊全、租期、押金，且該鑑定係以系爭建物作辦公
              室使用並依一般辦公使用之基本裝璜作為鑑定之依據，既如此，本件
              鑑定未考慮兩造租約下列事項：
                本件租租期約為六年，押金六個月。蓋租期越長，押金數額越大
                  ，反映出每單位之租金單價越低。
                本件押金、租金係採每年依公教人員調薪幅度調整之方式付租。
                  亦即本件租約不但租期長，且租約本身亦考慮物價變動之因素，
                  自會影響租金結構。
                租賃標的應屬無任何裝璜設備。兩造合約中所有裝璜設備已用一
                  百五十萬元折讓與上訴人，該一百五十萬元如以定存利率年息百
                  分之七計算，則被上訴人等於每月負擔八千七百五十元之房屋，
                  而該鑑定卻以「室內裝璜則依一般辦公室使用」為鑑定基礎，與
                  事實尚有出入。
                該鑑定每坪所顯示之租金係含稅，而本件租約上開稅捐均由承租
                  人負擔。
          ２依租賃契約調整鑑定報告後，本件每坪租金單價為一千三百六十四元：
            (1)台北市○○路○段一三七號二樓之二面積為八一．一五坪。
            (2)設以鑑定報告所示八十一年七月系爭標的之每坪租金單價為一千八百
              五十元為基礎，則一三七號二樓之二每月租金為十五萬零一百二十八
              元。
            (3)上開數額尚須扣除裝璜部分之折讓金一百五十萬元之定存利息每月八
              千七百五十元，為十四萬一千三百七十八元。
            (4)該鑑定結論之每坪單價一千八百五十元租金係含稅，而本件契約之稅
              賦約定由承租人負擔，故前項金額尚須扣除二十萬元租金之綜合所得
              稅二萬元、地價稅四千一百三十二元、房屋稅六千五百二十五元，則
              為十一萬零七百二十一元。
            (5)依上開計算調整後，符合本件契約之八十一年七月實際鑑定單價為月
              租每坪一千三百六十四元。
          ３依鑑定結論，可證本件租賃標的為一三七號二樓全層：
            (1)本件租賃標的如係一三七號二樓全層，共計一九五．七四坪，被上訴
              人每月應支付之費用含租金、綜合所得稅、地價稅、房屋稅，共計為
              二十四萬五千六百八十六元，則每坪租金單價為一千二百五十五元，
              此數額與中華徵信所鑑定之價格相當。
            (2)鑑定報告所示之每坪租金單價係以較小之一三七號二樓之二作為鑑定
              標的，然該鑑定報告第六頁載稱：「不動產面積越大者，單坪之租金
              金額將降低」，亦即坪數之大小影響租金之結構，本件被上訴人所承
              租之範圍為二樓全層，依上開報告以全層作鑑定，則鑑定後每坪之租
              金單價應會再降低，更將接近於兩造實際之租賃單價。
            (3)如依上訴人主張租賃標的僅為一三七號二樓之二，則每坪每月之租金
              為二千八百四十二元，比市價高出二．三倍，被上訴人焉會以如此高
              價向上訴人承租。且依此計算二樓全層之每月租金高達五十五萬六千
              三百六十元，再者雙方於契約第廿條約定押租金每年依公教人員調薪
              幅度而調整之。是故至八十六年時系爭二樓之二租金已隨調整為每月
              二十七萬三千七百六十七元，此時每坪之每月租金單價高達三千三百
              七十四元，則二樓全層之每月租金竟有六十六萬零三百四十七元，顯
              不合市場經驗法則與事理。
        (四)上訴人於前以證二之支票影本四紙主張被上訴人應付款者，無理由：
          １上訴人以前審卷證二之支票影本四張主張有七十五萬元之現金債權，然
            其未能提出支票原本以明其確有權利存在，被上訴人否認之。支票係繳
            回證券，亦即支票兌現後須將支票原本繳回，上訴人既無支票原本，可
            證並無權利，本案票據業經被上訴人以現金換回後繳回，被上訴人就已
            清償之債務重覆請求，至為無理。
          ２上訴人於前審起訴狀稱：被上訴人以換票為藉口將前述四張退票取回後
            ，未依約交付新票云云，證人買華冠亦為此虛偽之附和，均屬不實，蓋
            兩造間從未有換票之意思表示合致，何來依約交付新票可言，況兩造間
            以往有任何約定或票據交換及單純金錢之收受，上訴人均會要求書面簽
            收，本件被上訴人非以金錢換取系爭四張支票，上訴人亦應會要求須書
            面簽收，方屬合理，然未見上訴人有此書面，又果如此，亦未見上訴人
            在起訴有何催討行為或報警處理，顯見上訴人前述之主張根本不實。
        (五)上訴人主張租賃契約之標的漏寫「之二」，與事實不符：
          １本件租賃契約第一條約定：「甲方（即上訴人）房屋所地及使用範圍：
            台北市○○路○段一三七號二樓」，其文字至為明確，而按其文義可能
            之解釋只有二種：指門牌為一三七號二樓；指一三七號二樓當層。
            除此之外別無其他情形，上訴人主張租賃標的漏寫「之二」云云，顯係
            混淆事實。
          ２上訴人收受押租金、設備折讓費及一年份之租金後，先將一三七號二樓
            之二交付與被上訴人，由此足見，租賃標的非僅指一三七號二樓，否則
            上訴人所交付者為何不門牌號碼一三七號二樓。
          ３依契約之文字，不論如何解均不可能僅指一三七號二樓之二，被上訴人
            之所以會受領一三七號二樓之二，乃因該部分，係包含於租範圍故。如
            租賃標的確為一三七號二樓之二，上訴人不須用偽造文書方式來證明。
          ４上訴人提出該二樓全層編有三個門牌號碼之證明書，表示租賃契約之記
            載應以門牌號碼為準云云，然兩造簽立租賃契約書，並非以門牌號碼為
            簽約之對象，故上訴人所提門牌證明書與本件無關。
          ５會誤寫租賃標的，應只有對該地理環境不熟悉才會誤寫，而本件上訴人
            自承其於七十七年間四月十九日即在該址執行牙醫業務，且家亦在隔鄰
            一二五號二樓，本件租賃契約係於八十一年七月所訂立，足證上訴人於
            訂約時已在該地居住及執業至少四年以上，且為二樓及二樓之二之所有
            權人，就該地環境及所編定門牌狀況，自應熟悉，自不可能誤寫。
        (六)證人買華冠、楊謝盡、傅仕容之證言係偽證：
          １買華冠乃上訴人之受僱人，楊謝盡係上訴人母親，依刑事訴訟法第一百
            八十六條第五款之規定，不得令具結，自亦無從負刑法第一百六十八條
            之偽證罪，竟編織不實之證言。
          ２關於「八十二年八月十一日契約書」買華冠證稱：「八十二年八月十一
            日俞麗文簽名之契約書是甲○○當著我的面簽名予該契約書上，再由俞
            麗文拿該契約書到乙○○辦公桌上當場簽名予契約書上，以表示見證。
            」。然查，該契約書業經刑事法院分別以送請法務部調查局及刑事警察
            局鑑定筆跡，兩次鑑定均證明契約書上「甲○○」三字並非被上訴人所
            簽，買華冠竟謂是甲○○當著我的面簽名於契約書上云云，顯係虛偽陳
            述。買華冠之陳述亦與證人楊謝盡所證之情節不符，買華冠所述被上訴
            人與俞麗文於該契約簽名之時間為八十二年八月十一日下午，而楊謝盡
            則證稱是於當日晚上簽名，足證其二人之證詞，均屬不實。買華冠又證
            稱兩造簽訂租約之時間，係在交屋之日即八十年八月五日，此與書面契
            約所載之日期為八十年七月廿日不符，其證言之虛偽亦由此可證。
          ３傅仕容目前仍為上訴人之受僱人，其證言偏頗，難期待其為真實之陳述
            。傳仕容證稱系爭契約上之文字係上訴人拿一草約，而他是原文照抄而
            已。惟查，如草約上之租賃標的係載一三七號二樓，證人既有所見，端
            無故意漏抄「之二」二字之理，本件其所謄抄之契約書上既無「之二」
            ，顯見其於抄寫時，並未見草約上有「之二」二字，而草約於抄寫完畢
            後又已還給上訴人，無從比對，證人又怎知其抄錄有遺漏，今證人稱「
            之二」係其漏寫云云，顯不合事理。再證人既表示上訴人僅委其代抄契
            約，並未與其討論租賃之事，彼簽約時亦不在場，則其又如何能知本件
            租賃範圍究為如何？傅仕容如確知本件租賃範圍，則其即屬重要證人，
            則為何於相關之刑事訴及另案民事訴訟，及前審、原審等訴訟歷經四年
            之審理，均未曾見上訴人主張應傳喚其作證，今證人突於本院表示其知
            租賃契約乙事云云，顯不合事理。
        (七)上訴人謂被上訴人不可能付三間房屋租金，僅使用其中一間而毫無異議，
          與事實不符：
          １被上訴人於租約簽立後，隨即依約一次開立一年之租金支票與上訴人，
            而上訴人僅交付門牌號一三七號二樓之二與被上訴人，而該屋亦屬租賃
            標的之一部，被上訴人自應受領給付。上訴人受領一年之支票後，經屢
            次催促並未將另二間房屋交付予被上訴人，又不肯將多收之租金支票退
            還，被上訴人只有採取退票以示抗議，然退票有礙債信，被上訴人在不
            得已之下，最後只有換票處理，被上訴人並非任令租金支票兌現，而所
            開立之八十一年十二月四日萬通銀行支票，因兩造交涉將其他兩戶房屋
            交付使用未果，上訴人允諾將該支票抽出作廢，另由被上訴人簽發八十
            二年一月四日之第一銀行支票。
          ２被上訴人亦於八十一年十二月間偕同證人林建文與上訴協調房屋使用範
            圍之問題，足證被上訴人並非直至八十二年七月間始以存證信函向上訴
            人提出異議，而係於租約簽立後即提出異議。
          ３租賃期間被上訴人多次口頭交涉與異議，上訴人均客氣表示其會將二樓
            交付，二樓之一會買下或租下後交付，但請被上訴人寬限時日，因上訴
            人身為牙醫，有一定之身份地位，使被上訴人不疑，豈料其竟會此不法
            行為。
          ４兩造於八十二年六月三日曾訂立協議書，於協議書第四項原載有「六月
            底前應開具明年度房屋支票十二張」之文字，即因上訴人未交付一三七
            號二樓、二樓之一房屋予被上訴人，經被上訴人表示異議而拒絕開出第
            二年租金支票後，雙方將該條款合意刪除，設如上訴人未有違約行為，
            則其怎可能在依約應付第二年租金時，同意刪除該條款，上訴人謂被上
            訴人未有何異議，絕非事實。
        (八)上訴人主張其在門牌號碼二樓執業牙醫不可能出租，二樓三戶亦不可能打
          通使用云云，不足採：
          １上訴人在出租房屋當時，確曾向被上訴人提示本件三戶房屋之所有權狀
            影本，其上載明所有權人均為上訴人，顯然有意詐騙，又上訴人既有意
            詐騙，自不可能將三張權狀影本交付被上訴人收執，即因如此被上訴人
            就詐期之舉證有困難，上訴人始獲判無罪，然如上訴人未詐欺於前，又
            何須偽造文書於後，其理自明。
          ２執業牙醫並非不能歇業或轉業，營業處所亦非不能搬遷，況上訴人當時
            表示其欲轉業作高爾夫球生意，亦有被上訴人嗣後查得八十二年度電信
            局電話簿上之記載及提供之上訴人經營高爾夫球場之名片可證。
          ３一三七號二樓之一房屋，嗣後經查並非上訴人所有，但當時一三七號二
            樓之一之貿易公司正在搬家，被上訴人認為係搬予被上訴人使用而不疑
            ，亦有八十二年八月九日台北郵局三二四八號存證信函上載明：「二樓
            之一為他人所有一直空置預備租售豈有租於乙方之理」可證。
          ４租賃與買賣不同，況有許多出租人係代他人管理房屋而出租，其本身並
            非所有權人，是故鮮有承租人於簽立租賃契約前，先向地政機關調閱建
            物謄本以檢視何人為所有權人之情形。
          ５一三七號二樓全層之三戶房屋，僅一牆之隔，各打通一門後即可聯合使
            用，且上訴人門牌一三七號二樓執業牙科部分，其卻將與隔壁一二五號
            打通使用，竟謂同棟三戶因結構不可能打通，熟能相信。
        (九)上訴人提出嗣後之租賃契約，不足證明其所主張租賃範圍僅係一三七號二
          樓之二：
          １上訴人所提出將一三七號二樓之二房屋租與韓康、品珍有限公司及萊茵
            國際有限公司之租約均屬嗣後所製作之文書，被上訴人否認其真正，縱
            屬真有租賃關係，亦屬上訴人刻意製作，不足為本件待證事項之證明。
          ２依租約第二十條約定，系爭租賃標的之租金，每年調整如下：八十二年
            調整為二十萬六千元、八十三年調整為二十二萬二千四百八十元、八十
            四年調整為二十二萬九千一百五十四元、八十五年調整為二十三萬六千
            零二十九元、八十六年調整為二十四萬三千一百十元。加上契約約定被
            上訴人應負擔之稅捐：八十一年為二十三萬零六百五十七元、八十二年
            為二十四萬六千六百五十七元、八十三年為二十五萬三千一百三十七元
            、八十四年為二十五萬九千八百十一元、八十五年為二十六萬六千六百
            八十六元、八十六年為二十七萬三千七百六十七元。如此高額之租金，
            怎可能租金八一．一五坪之一三七號二樓之二，亦不合市場行情甚鉅。
          ３上訴人所提出之韓康、品珍有限公司、萊茵國際有限公司之租賃契約，
            係分別於八十三年十一月、八十六年四月及八十七年二月所簽訂，且均
            由上訴人自行負擔稅捐等副租金，與本件情形不同，尤其渠等租金係經
            由上訴人嗣後所特別安排，亦均無法達到與本件租金相同條件，況八十
            六年萊茵國際有限公司之租金額與本件租金相比擬竟差七萬餘元，故上
            訴人欲以此證明本件租賃範圍乃一三七號二樓之二，顯不能成立。又上
            開三紙租約，各承租人均提前解約，其真實性令人懷疑。
        (十)上訴人於臺灣高等法院八十六年度上更(一)字第二二號案件，所提出同棟他
          人所有門牌三樓之二出租之扣繳憑單，正可證明被上訴人所主張租賃標的
          為一三七號二樓全層之事實。
          １如該扣繳憑單上所載及上訴人所稱該三樓之二有七十坪，八十四年之月
            租為十五萬元等情，縱使為真，則每坪單價租金為二千一百十四元，且
            出租予醫療專業使用，租金稍高本事理之常。
          ２依兩造約定，八十四年之每月租金為二十五萬九千八百十一元，兩屋相
            差十坪，租金卻相差將近十一萬元，則每坪單價高達三千二百零二元，
            相較於上訴人所提出三樓之二，每坪租金多出約一千一百元。
        (十一)臺灣高等法院八十六年度上更(一)字第二二號係重大錯誤判決，不足作為認
          定本件事實之參考，被上訴人對該判決，已提出第三審上訴。
          １該判決最重大瑕疵，係用以證明租賃範圍之租金市價之採證，違背證據
            法則，蓋依兩造契約所約定之租金以及承租人應負擔之稅捐，被上訴人
            每月至少應給付二十三萬元以上。而本件中華徵信所對一三七號二樓之
            二所為之市價鑑定，每坪為一千八百五十元，則二樓之二共八一．一五
            坪，每月租金最多也只有十五萬元而已，兩者相差至鉅，顯不相當。再
            者由鑑定報告第八頁「八十一年至八十四年勘估標的附近租金行情表」
            所示「仁愛路四段一０一─一四九號，九十二坪，月租十萬元，押租金
            三十三萬元，單位租金每坪一千零八十七元」、「仁愛路四段安和路口
            ，六十二坪，月租金六萬元，押金十八萬元，單位租金每坪九百六十八
            元」等，均未有如上訴人所主張如此高價之租金，以及如此高價之押租
            金，顯然兩造契約所合意之租賃標的係二樓全層。
          ２本件中華徵信所所為之上開鑑定，鑑定之基礎條件與租賃契約之約定條
            件，既有諸多不同，則其鑑定結論在依契約條件為調整前，該鑑定結論
            對兩造所爭執之事實，並非相適合之證據資料，自不得直接引用採為判
            決基礎，該判決卻以不相適合之證作為認定本件待證事實之資料，顯與
            證據法則有悖，重大違背法令。
        (十二)上訴人於八十一年間負債累累，竟用不法手段誘騙被上訴人：
          １八十一年間上訴人有四筆不動產，而其全部不動產，均已於七十九年至
            八十一年間向合作金庫設定第一順位最高限額抵押權一千六百萬元或二
            千四百萬元，第二順位最高限額抵押權三百二十萬元或一千零八十萬元
            ，向遠東銀行設定第三順位最高限額抵押權九百萬元，顯見當時上訴人
            已負債累累，故其為求債務解套，竟用本案不法手段騙取被上訴人之金
            錢。
          ２兩造簽約時，二樓之一係空置而無人居住，故上訴人乃騙使而將非其所
            有之房屋租予被上訴人。
          ３由系爭建物之使用執照存根其上記載二樓係「集合住宅」，根本不能作
            為營業場所，上訴人明知被上訴人向其租屋係作辦公室營業用，竟隱瞞
            該事實，使被上訴人之公司根本無法在該址登記，故證人林建文於作證
            時稱：「他二人在協調時，協調二百坪的範圍時，且是住宅區能否變更
            的問題．．．」，顯見上訴人為騙取租金，隱瞞事實。
    三、證據：援用原審之立證方法外，提出工程請款單、最高法院八十五年度台上
        字第二六七四號判決書、各類所得扣繳暨免扣繳憑單、建物登記簿謄本、台
        北郵局第三二四八號存證信函、使用執照存根為證。
    理    由
一、按為判決基礎之證物，係屬偽造或變造者；證人就為判決基礎之證言為虛偽陳述
    者，得以再審之訴對於確定終局判決聲明不服。上開情形，以宣告有罪之判決已
    確定，或其刑事訴訟不能開始或續行非因證據不足者為限，得提起再審之訴。民
    事訴訟法第四百九十六條第一項第九款、第十款、第二項定有明文。又再審之訴
    應於三十日之不變期間內提起；前項期間，自判決確定時起算，但再審理由知悉
    在後者，自知悉時起算。同法第五百條第一項、第二項亦著有明文。本件，被上
    訴人主張於八十一年七月二十日向上訴人承租位於台北市○○路○段一三七號二
    樓房屋，兩造間就租賃標的係二樓全層抑僅二樓之二發生爭執，嗣被上訴人未給
    付租金，上訴人乃終止租約並向本院台北簡易庭起訴請求被上訴人遷讓房屋、給
    付租金及損害賠償金，經本院八十二年度北簡民第七五八七號審酌上訴人所提出
    之「八十二年八月十一日之契約書」及證人買華冠之證言，認定上訴人僅出租該
    號二樓之二房屋與被上訴人，而為上訴人勝訴之判決，並確定在案。被上訴人乃
    以上開契約書係上訴人所偽造，因而向本院刑事庭提起自訴，經本院以八十三年
    度自字第七三六號刑事判決認定該契約之被上訴人簽名，為上訴人偽造，乃判處
    上訴人有期徒刑八月，緩刑四年，並經臺灣高等法院八十四年度上訴字第六三九
    號、最高法院八十五年度台上字第六六九號判決駁回上訴人之上訴確定等事實，
    業據其提出本院八十二年度北簡民第七五八七號宣示判決筆錄、本院八十三年度
    自字第七三六號刑事判決書、臺灣高等法院八十四年度上訴字第六三九號刑事判
    決書、最高法院八十五年度台北字第六六九號刑事判決書各一份為證，並經原審
    法院調閱上開案件，核對屬實，應認係真實。本院八十二年度北簡民第七五八七
    號民事確定判決，既係審酌上訴人所提出之上開偽造契約書及證人買華冠證言，
    為判決基礎之證據，被上訴人主張本件有民事訴訟法第四百九十六條第二項、第
    一項第九款、第十款之再審事由，亦值採信。又上開最高法院刑事確定判決係於
    八十五年二月十三日製作判決正本，經送達被上訴人知悉後，被上訴人於同年三
    月八日向原審提起本件再審之訴，尚未逾三十日之再審不變期間。從而，被上訴
    人提起本件再審之訴，即屬有據，合先敘明。
二、被上訴人於原審提起再審之訴主張：其於八十一年七月二十日向上訴人承租位於
    台北市○○路○段一三七號二樓全層房屋，即門牌號碼為一三七號二樓、二樓之
    一、二樓之二，約二百坪，雙方約定租金每月二十萬元，即每坪月租一千元，一
    年十二個月一付，租期自八十一年八月五日起至八十七年八月四日止，押租金一
    百二十萬元，上訴人並將上開房屋之裝璜、冷氣、電話、音響、電視等設備，以
    一百五十萬元折讓與被上訴人。詎上訴人於收取押租金、設備轉讓金及第一年之
    房租支票後，僅交付一三七號二樓之二房屋與被上訴人使用，而遲不交付一三七
    號二樓及二樓之一之房屋，經其迭向上訴人交涉協商交付該部分房屋使用未果，
    不得已乃將租金支票予以退票處理，以行使同時履行抗辯。惟上訴人竟執此終止
    租約並向本院台北簡易庭起訴請求遷讓房屋、給付所欠租金及損害賠償金，經本
    院台北簡易庭以八十二年度北簡民第七五八七號審酌上訴人所提出之偽造契約書
    及證人買華冠證言，認定上訴人僅出租該號二樓之二房屋與被上訴人，而為上訴
    人勝訴判決。惟該判決所審酌之契約書係為上訴人所偽造，其乃向本院提起刑事
    自訴，經本院八十三年度自字第七三六號、臺灣高等法院八十四年度上訴字第六
    三九號判決認定該契約書係上訴人於八十二年八月十一日所偽造，並於本院簡易
    庭八十二年度北簡民第七五八七號遷讓房屋事件提出影本行使，足以生損害於司
    法機關審判正確性及被上訴人，而判處上訴人有期徒刑八月，緩刑四年，嗣經最
    高法院於八十五年二月七日以八十五年度台上字第六六九號刑事判決駁回上訴人
    上訴確定在案。本院八十二年度北簡民第七五八七號確定判決，既具有民事訴訟
    法第四百九十六條第二項、第一項第九款、第十款之再審事由，爰提起本件再審
    之訴對上開確定判決聲明不服，求為判決將上開原確定判決廢棄，並駁回上訴人
    在前審之訴及假執行之聲請等語。
三、上訴人則以：本件兩造間租賃契約之範圍，僅台北市○○路○段一三七號二樓之
    二，房屋租賃契約書所載租賃標的記載「台北市○○路○段一三七號二樓之二」
    有誤，漏寫「之二」，並非二樓全層，而被上訴人亦不可能給付三間房屋之租金
    ，而僅使用其中一間，毫無異議。次查，上訴人自七十七年四月十九日起即在台
    北市○○路○段一三七號二樓執行牙醫業務，從未申請停業、休業、遷移，且上
    訴人經營之牙科診所，設有牙科診療椅八座、Ｘ光室、消毒室、器材室、技工室
    ，如欲遷移除工程耗大費時甚外，前述設備勢必受損，況上訴人住在隔壁二樓，
    並打通相連，焉可能將之租予被上訴人作為傳播公司之用？另一三七號二樓之一
    原所有人為王李惠如，上訴人既非所有人，憑何權源可將該建物一併租予被上訴
    人。再查，系爭建物經原審送鑑定結果，八十一年每月租每坪已高達一千八百五
    十元，茍全層出租，租金至少不低於三萬六千二百十九元，被上訴人何能以二十
    萬元之價格承租全層？第查，上訴人早已依約將租賃標的物一三七號二樓之二及
    屋內之折讓設備，點交予被上訴人占有使用，被上訴人亦無異議，足證二造租賃
    標的物係在一三七號二樓之二。又查，被上訴人一再以上訴人涉有偽造文書罪嫌
    ，作為攻擊口實，然姑不論該鑑定結果是否可靠，縱該鑑定為刑事判決所採，而
    為上訴人不利之判決，然該案一、二審判決均一致認定上訴人主張租賃契約漏寫
    「之二」二字尚屬可信，本件被上訴人既未依約給付租金，其自有權終止租約請
    求遷讓房屋、給付租金及損害賠償等語資為抗辯。
四、經查，上訴人於本院台北簡易庭八十二年度北簡民字第七五八七號案件起訴主張
    其於八十一年七月二十日與被上訴人訂立租賃契約，契約所載之標的為「台北市
    ○○路○段一三七號二樓」，每月租金二十萬元，租期自八十一年八月五日起至
    八十七年八月四日止，押租金一百二十萬元，上訴人並將上開房屋之裝璜、冷氣
    、電話、音響、電視等設備，以一百五十萬元折讓與被上訴人，並將上開門牌號
    碼二樓之二交付與被上訴人之事實，有其提出之租賃契約書在卷可稽，並為被上
    訴人所不爭執，應堪信為真實。次查，上訴人主張被上訴人並未依約給付租金，
    爰依法終止租賃契約，請求被上訴人遷讓房屋、給付租金及損害賠償等情，則為
    被上訴人所否認，並辯以上訴人未依約將上開門牌號碼二樓之全層三間房屋交付
    被上訴人使用，乃以不給付租金主張同時履行抗辯云云。從而，本件兩造爭執之
    處，乃在於兩造租賃契約之標的，究為台北市○○路○段一三七號二樓全層，抑
    或僅指門牌號碼台北市○○路○段一三七號二樓之二之房屋，茲論斷如下：
    (一)按解釋意思表示應探求當事人之真意，不得拘泥於所用之辭句，民法第九十八
      條定有明文。意思表示不明確，使之明確，屬意思表示之解釋；意思表示不完
      備，使之完備，屬意思表示之補充。前者可減少爭議，後者可使意思表示之無
      效減至最低程度。意思表示解釋之客體，為依表示行為所表示於外部之意思，
      而非其內心之意思。蓋當事人為意思表示時，恪於表達力之不足及差異，恆須
      加以闡釋，至其內心之意思，既未形之於外，尚無從加以揣摩也。故在解釋有
      對話人之意思表示時，應以在對話人得了解之情事為範圍，表意人所為表示行
      為之言語、文字或舉動，如無特別情事，應以交易上應有之意義而為解釋，如
      以與交易慣行不同之意思為解釋時，限於對話人知其情事或可得而知，否則仍
      不能逸出交易慣行的意義。解釋意思表示端在探求表意人為意思表示之目的性
      及法律行為之和諧性，解釋契約尤須斟酌交易上之習慣及經濟目的，依誠信原
      則而為之。關於法律行為之解釋方法，應以當事人所欲達到之目的、習慣、任
      意法規及誠信原則為標準，合理解釋之，其中應將目的列為最先，習慣次之，
      任意法規又次之，誠信原則始終介於其間以修正或補足之。本件兩造租賃契約
      第一條約定：「甲方房屋所在地及使用範圍台北市○○路○段一三七號二樓」
      ，因該號二樓共有三戶房屋，上訴人指契約書係漏寫「之二」，而被上訴人則
      主張係指二樓全層而言，兩造締約之真意為何，自有加以探求解釋之必要。
    (二)查台北市○○路○段一三七號第二層樓有三個獨立之建物，即二樓本號、二樓
      之一、二樓之二，有建物登記簿謄本在卷可憑，又上開三建物之門牌號碼各自
      獨立，彼此未互相打通，其中二樓本號為上訴人多年來執業牙科診所使用，並
      與上訴人所有供住家用之一二五號二樓之一相通，業經本院受命法官於八十六
      年九月十二日、八十七年二月十一日至現場勘驗屬實，有該二期日之勘驗筆錄
      在卷可查。被上訴人於訂約前既曾前往看過房屋，則對第二層樓有三間各自獨
      立門牌號碼且未互相打通之房屋及各戶使用情形自屬明瞭，如其所承租之房屋
      係第二層樓三戶全部，理應於契約中載明三間房屋之門牌號碼，或二樓全部，
      或其他足以認係承租三間房屋之字樣，如承租之總面積等，而無僅記載第二層
      樓中之一個門牌號碼之理。況第二層樓三戶中，僅其中二戶係上訴人所有，而
      依常情，出租人既將租賃標的出租，其居住處所應非在租賃標的處，然上訴人
      於租約立契約人住址欄內所載之地址即為二樓本號，而該二樓本號係由上訴人
      多年來執業牙科診所使用，內有診療椅八張、消毒室、技工房等，有上開勘驗
      筆錄可按，依牙醫設備之特殊性，每一診療椅均須接通高壓排氣管及排水管，
      就Ｘ光室而言，為防止幅射線外洩，牆面均須以重鉛隔離，該Ｘ光機更所費不
      貲，且全部設備均固定於建物上，上訴人顯無將之與其餘房屋內之冷氣、電話
      、音響、電視、裝潢等以區區一百五十萬元折讓予上訴人之理。況一三七號二
      樓與一二五號二樓之一相鄰，並有一門相通，均屬上訴人所有，亦經本院勘驗
      現場查明屬實，其中一三七號二樓作為診所，一二五號二樓之一則作住家之用
      ，是該二建物，實已合而為一，上訴人亦無將診所部分單獨租予上訴人之理。
      足見上訴人辯稱該屋不可能出租，而係契約筆誤、漏寫「之二」二字尚屬可信
      。
    (三)上訴人早已依約將租賃標的物一三七號二樓之二及屋內之折讓設備，點交予被
      上訴人占有使用，被上訴人亦無異議，兩造並約定抵讓費同意由原約定之一百
      五十萬元改為一百四十三萬元，有被上訴人簽名之契約書及簽收單附卷可稽。
      本件果如被上訴人所稱該二樓之二房屋裝璜等，並不值一百五十萬元，然其並
      非無知之人，若兩造折讓之標的包括二樓之一及二樓本號之裝璜等設施，在上
      訴人未將該號二樓及二樓之一房屋點交與被上訴人使用之前，焉有可能毫無保
      留的簽發一百四十三萬元之支票交付與上訴人，由此亦可知兩造之租賃標的為
      一三七號二樓之二。又被上訴人並一次簽發十二個月之全部租金支票予上訴人
      ，且自八十一年八月四日起至八十二年七月四日止，經上訴人按月提示兌現之
      事實，為被上訴人所不爭執，並有支付租金及其他費用明細表附卷可查，而被
      上訴人自八十一年八月至八十二年六月亦僅按月繳納該二樓之二房屋之管理費
      ，並未繳付二樓及二樓之二房屋之管理費，有管理費收費表附卷可證，顯見其
      亦明知所租賃之標的物僅為該二樓之二房屋。苟被上訴人承租之標的為三戶，
      而上訴人僅交付一戶，被上訴人豈有按月交付租金及管理費長達近一年之理。
      被上訴人雖否認其無異議云云，然本件租賃標的範圍為何，為兩造最重要之爭
      點，被上訴人於八十一年八月起承租該屋，並已交付一年份租金、押租金及折
      讓費，總計五百零三萬元，數目非小，如上訴人僅交付其中一戶房屋，在商言
      商，被上訴人豈有可能僅以口頭與被上訴人交涉，而無隻字片語之書面資料存
      在，直至八十二年七月始以跳票方式拒絕給付租金，實難令人採信。再參以被
      上訴人於八十二年五月三日及六月三日因帳戶內存款不足而與上訴人換票，此
      有經兩造簽名之字據附卷可憑，上訴人對該字據上簽名之真正並不爭執，堪信
      為真正，如上訴人確實未將另二戶房屋交付被上訴人，被上訴人何以仍願再簽
      發新支票而未於該字據上加註尚有二戶房屋未交付之意旨？況上訴人之住所及
      診所即在被上訴人使用之租賃物隔壁，如上訴人確有未依約交付其餘二戶房屋
      之情事，被上訴人何以未曾向上訴人提出異議，反而於八十二年八月一日以其
      公司之用紙，寫信向上訴人道歉，其內容謂：「楊兄：八月四日的票款，和律
      師商量後，已經將全部金額存入，並已辦妥止付！希望您能將票子抽出或停止
      存入！要不然半年內這些票子是無法兌現的。很遺憾我必須這麼做，原本希望
      彼此能維持良好的關係，可是您在各方面的配合實在令人無法茍同。現在只希
      望事情解決後，還能做個朋友。」等語，而未談尚有二間承租建物尚未交付之
      事，且三間房屋僅交一間，被上訴人依所受領房屋與租金比例，則其所付之租
      金，早已超過應付之租金，被上訴人亦無再予換票並更進而給付上訴人之遲延
      利息之理。足證二造租賃標的物係在一三七號二樓之二壹戶，而不包括二樓及
      二樓之一。
    (四)證人即書寫系爭租約之傅士容證稱：七十八年二月起任被上訴人之牙科助理，
      二樓本號當牙科診所，不可能出租，二樓之二出租給國家婚紗攝影公司，是與
      人合夥的，被上訴人拿草約給我謄時，我筆誤未將之二寫入；二樓之二有新的
      攝影器材及裝修，故價值一百五十萬元等語（見本院八十六年八月二十八日準
      備程序筆錄）。被上訴人雖主張傅仕容為上訴人之受僱人，難期待其為真實之
      陳述，且草約已交還上訴人無從比對，且其未於原審及其他案件為證，直至本
      院審理中始到庭為證，其證詞並非可採云云。然查，傅仕容固為上訴人之受僱
      人，而無庸具結，但若參以其他事證，足認其證言為真實者，其證詞仍堪採信
      ，要不能以證人與當事人有親戚或僱用關係，即謂其證詞不可採，又證人出庭
      作證，衡須視證人個人之意願與當事人之判斷，亦不能謂證人未於原審或其他
      案件未出庭作證，而亦認其與當事人勾串。本件兩造於點交二樓之二房屋時，
      約定抵讓費由原約定之一百五十萬元改為一百四十三萬元，包括冷氣、電話、
      音響及現狀可用之裝潢，餘額七萬元之抵扣項目包括禮服、攝影用怪手、背景
      架等，共計五萬三千五百元，被上訴人尚應付上訴人餘額一萬六千五百元，此
      有被上訴人簽名之契約書及簽收單在卷可考，如租賃之標的確為三戶房屋，被
      上訴人焉有於上訴人僅點交一戶房屋時，即就全部之抵讓費與上訴人達成協議
      而未予保留之理，故證人傅士容證稱其謄寫租約時因筆誤未將「之二」寫入等
      語應可採信。
    (五)上訴人於八十二年八月十一日偽簽被上訴人之契約書，於契約書中載明上開租
      賃契約書漏寫「之二」二字，並於本院台北簡易庭八十二年度北簡民字第七五
      八七號遷讓房屋等事件中，提出該文書用以證明系爭租賃契約漏「之二」二字
      ，此部分雖經法院判處罪刑確定，雖有刑事判決附卷可憑，可認該文書為上訴
      人偽造。惟上訴人縱確偽造該文書，然依刑事判決所認定者，被上訴人偽造該
      文書之動機，係因兩造就租賃之範圍發生爭議，為能證明系爭租賃契約之租賃
      範圍僅有二樓之二，故偽造該文書，至於契約書上關於租賃標的之範圍，亦認
      上訴人係漏寫「之二」二字，而於被上訴人自訴上訴人詐欺部分，為無罪判決
      之諭知，有本院八十三年度自字第七三六號及臺灣高等法院八十四年度上訴字
      第六三九號刑事判決書附卷可按。故上訴人縱確有偽造文書之犯行，亦不能證
      明上訴人所出租之房屋即為二樓全部，被上訴人主張上訴人偽簽被上訴人之簽
      名於契約書，於契約書中載明上開租賃契約書漏寫「之二」二字，可見上訴人
      所出租者應係二樓全部，否則不需偽造文書云云，亦非可採。
    (六)被上訴人雖提出陽昇房屋仲介有限公司之租金評估書，主張八十一年間，系爭
      房屋之租金每坪僅有一千元至一千一百元，而系爭房屋二樓全部約有二百坪，
      與租金二十萬元相當，可證上訴人出租予被上訴人之房屋應係二樓全部云云。
      惟查，契約自由原則為我國民法之基本原則，兩造所訂立之租賃契約之租金究
      竟應為如何之水準，可由兩造任意約定，與系爭房屋附近房屋之租金之行情不
      必有關，況系爭房屋經原審送請中華徵信所鑑定結果，八十一年每月租金每坪
      已高達一千八百五十元，有該鑑定報告在卷可稽。如全層出租，租金至少不低
      於三十六萬二千一百十九元；再參以兩造租約約定「租賃期間三角窗廣告版免
      費供被上訴人使用」，而該「三角窗廣告版」係指二樓之二房屋之外牆，復為
      被上訴人所不爭執，顯見被上訴人所租用之標的除房屋外，亦包括屋外之廣告
      牆；及系爭房屋坐落台北市最繁榮熱鬧之東區仁愛圓環旁、仁愛路安和路口，
      俗稱「三角窗」之位置，而上訴人事後將系爭二樓之二房屋分別八十三年十一
      月十六日再以每月租金二十二萬五千元出租予訴外人韓康、於八十六年四月十
      五日以每月租金十九萬元出租予訴外人品珍有限公司、於八十七年二月一日以
      每月租金二十萬元出租予訴外人萊茵公司，此復經被上訴人提出租賃契約書、
      租賃所得稅繳款書及合作金庫存摺等為證，且迭經本院履勘現場，二樓之二確
      實先後出租經營正德興餐廳、品珍餐廳、萊茵公司，故被上訴人否認上訴人嗣
      後再出租之事實，應非可採。而以二樓之二房屋先後多次出租之租金相較，被
      上訴人以二十萬元承租此黃金地段之建物及廣告牆，亦難認有偏高或不合理之
      處。此一情形復與上開租金行情差別甚大，由此亦可證仲介公司所出具之租金
      行情表，不能普遍適用於每一件租賃契約，自不得單憑每月租金二十萬元即認
      所承租之標的係第二層全部，故被上訴人此部分主張，亦不足採信。至於被上
      訴人主張中華徵信所之鑑定結果，應扣減若干因素，調整每月每坪之租金額云
      云。惟房屋之租金，尤其從事商業行為之場所，其租金每因出租人之開價、環
      境條件、市場變動等因素及承租人之經營商業種類之考量有所不同，且因人而
      異，難有一定不變之規則或價格可尋，被上訴人主張應扣減若干條件云云，尚
      難採信。
    (七)證人林建文雖於另案臺灣高等法院八十四年度上字第一四八一號案件審理中證
      稱兩造於八十一年十二月協調二百坪的範圍，且在住宅區能否變更的問題云云
      。惟查證人原在被上訴人公司任職，證詞難免偏頗上訴人之虞，是其真實性已
      非無疑。且其證稱兩造簽租賃契約時，其不在場等語，故證人既未於兩造簽約
      時在場親自見聞，自難單憑其證言即認兩造簽約時所約定之租賃標的為第二層
      樓三戶全部或二層樓二百坪，而非僅二樓之二壹戶。況第二層樓三戶之面積、
      範圍早已確定，總面積共一九五．七四坪，顯無再就範圍協調之必要，其所應
      協調者，理應係其餘二戶何時交付，如無法交付時租金應否減少等問題，而非
      二百坪的範圍及在住宅區能否變更等問題。況證人證稱「上訴人租的是二樓全
      部」及「隔壁二樓說要買下來才租給我們」等情，均是「甲○○告訴我的」。
      是其證言屬傳聞證據不具證據能力，自難採為有利被上訴人之證據。至於證人
      李承達雖於另案臺灣高等法院八十四年度上訴字第六三九號刑事案件審理中證
      稱其於簽約時在場，然亦承認其未見契約內容，關於租金及時期均不知道，只
      聽到租二百坪左右云云。是以依其證言，亦不足作為二造租賃範圍之認定依據
      。
    (八)又台北市○○路○段一三七號二樓之一原所有人為王李惠如，八十四年四月十
      二日出售予訴外人王清秀、張清勝，有建物謄本在卷可證。我不動產登記採公
      示主義，任何人均得閱覽，一申請謄本即可知悉，上訴人如何得以之詐騙被上
      訴人，且被上訴人既非所有人，顯無甘冒遭被上訴識破及無法履行交付房屋予
      承租人之風險，將其無法處分之他人建物一併出租予上訴人之必要。另被上訴
      人雖又謂上訴人於八十一年間財務狀況不佳，以本件租賃契約誆騙被上訴人云
      云。其雖舉出上訴人向合作金庫及遠東銀行貸款之事證，以資證明。然向銀行
      等金融機構貸款，為個人理財之行為，要不能以此認上訴人財務狀況不佳，縱
      上訴人財務狀況不佳，亦與上訴人是否本此動機而為詐欺之行，並不能以此推
      論上訴人於簽約時有詐騙之行為存在，被上訴人上開所辯，顯非可採。
    (九)綜上所述，本件兩造間之租賃標的應係指台北市○○路○段一三七號二樓之二
      壹戶房屋。
五、本件兩造間租賃標的之範圍僅台北市○○路○段一三七號二樓之二，被上訴人以
    上訴人未將該號二樓全層交付其使用，因而主張同時履行抗辯，拒絕交付租金，
    即非有理由。又被上訴人自八十二年八月份起即拒不給付租金，且其所簽發予上
    訴人給付八十二年六月、七月份之租金及押租金等支票亦未獲兌現，上訴人於八
    十二年八月九日以郵局存證信函催告被上訴人履約，復於八同年月廿三日以存證
    信函通知被上訴遷讓房屋，終止租賃契約，被上訴人仍未遷讓房屋，上訴人乃訴
    請被上訴人遷讓房屋，並賠償自八十二年九月一日起至交還房屋之日起，按月以
    二十三萬一千九百二十七元計算之損害金，並給付積欠之租金、大樓管理費、地
    價稅、房屋稅等共計一百二十萬四千四百二十五元，並自起訴狀繕本送達翌日即
    八十二年十二月廿八日起至清償日止按年息百分之五計算之利息，即為有理由，
    應予准許，本院台北簡易庭八十二年度北簡民字第七五八七號確定判決雖有再審
    之理由，惟其判決結論仍為正當，原審法院將之廢棄，並改判駁回上訴人之訴及
    其假執行之聲請，自有未洽，上訴意旨摘原審判決不當，求予廢棄改判，為有理
    由，爰由本院予以廢棄改判如主文所示。
六、本件事證已臻明確，兩造其餘之攻擊防禦方法及所舉未經援用之證據，經本院斟
    酌後，認均與判決結果不生影響，爰不予一一論駁，併予敘明。
七、據上論結，本件上訴為有理由，依民事訴訟法第四百三十六條之一第三項、第四
    百五十條、第五百零四條、第七十八條，判決如主文。
中      華      民      國    八十九    年      十      月    二十六    日
                              民事第六庭  審判長法      官    鄭純惠
                                                法      官    黃明發
                                                法      官    劉坤典
右為正本係照原本作成
本件當事人須以本判決適用法律顯有錯誤為上訴理由時，始得於本判決送達後二十日
內向本院提起上訴狀，如已於本判決宣示後送達前提起上訴者，應於判決送達後十日
內補具上訴裡由（均需按他造當事人之人數附繕本），並經本院許可後方得上訴最高
法院。
中      華      民      國    八十九    年      十      月    二十六    日
                                                法院書記官    王朝枝


司法院資訊處製作；財團法人民間司法改革基金會備份。
